最高法院民事判決　　　　　　　　　　　　　　　　　九十一年度台上字第二一號
　　上　訴　人　乙 ○ ○
　　　　　　　　甲○○○
　　共　　　同
　　訴訟代理人　南 雪 貞律師
　　被 上訴 人　光隆建設股份有限公司
　　法定代理人　陳 超 秀
右當事人間請求所有權移轉登記事件，上訴人對於中華民國九十年四月十一日台灣高
等法院第二審更審判決（八十七年度上更(四)字第四三一號），提起上訴，本院判決如
左：
    主  文
原判決關於命上訴人為給付及駁回上訴人之其餘上訴暨該訴訟費用部分廢棄，發回台
灣高等法院。
    理  由
本件原審將第一審就被上訴人之「先位聲明」除經判決確定部分者外，廢棄關於(一)命
上訴人給付超過「將坐落宜蘭縣礁溪鄉○○段得子口小段一七一之四二號、面積一‧
七八三七公頃；一七一之二三號、面積○‧一八一三公頃；一七一之二二號（其中如
附圖綠色Ｂ部分面積○‧四一○六公頃除外）其餘面積一‧六四六五公頃土地所有權
應有部分各四十分之七」部分；及(二)駁回被上訴人對同小段一七一之三八號之訴部分
之判決，改判駁回被上訴人該(一)廢棄部分之訴，並就(二)部分判命上訴人給付被上訴人
新台幣（下同）一百七十五萬元及自民國七十八年十月十日起至清償日止按週年利率
百分之五計算之利息，暨駁回上訴人之其餘上訴。另就被上訴人對同段一七一之八、
之三九、之四○、之四一號土地為請求之「預備聲明」部分，判命上訴人給付被上訴
人五百十二萬七千五百元及自七十八年十月十日起至清償日止按週年利率百分之五計
算之利息，無非以：依兩造簽訂之土地改良合作契約（下稱系爭合作契約）內容所載
，並未明定被上訴人應整平面積若干；經調取上訴人於七十年八月十四日向宜蘭縣政
府提出之「山坡地開挖整地申請書」所附之「山坡地開挖整地水土保持計劃說明書」
亦未說明「土地整平」之面積，且查無關於「土地整平」面積之圖說。依介紹人江圳
欽及陳金土（按陳金土係乙○○之堂兄弟）均證稱：他們確實約定以申請圖為施工依
據等語，兩造固有應以向宜蘭縣政府申請核准開發之圖說施工之合意，然上訴人乙○
○長期親自在現場指揮監工，若被上訴人非依其指示施工，理應即時提出異議，此由
被上訴人實際施設道路之位置、寬度、長度均與上開申請書所檢附之道路位置圖不盡
符合，可知乙○○確有指揮及變更原設計圖施工之事實。則上訴人以兩造所訂合作契
約之目的係將山坡地改良為建築用地，自應將山坡地整平始能達此目的，及合作契約
已明定改良整地之土地面積，水土保持計劃說明書亦載明上訴人申請開挖整地之範圍
為八‧二五○一公頃為由，認被上訴人應將此範圍內土地全部整平改良為建築用地，
始屬完工，殊非可取。經查，被上訴人實際整平之土地為二‧八○八五公頃（不包括
道路面積），業經會同宜蘭地政事務所勘測明確，有複丈成果圖可稽。嗣被上訴人於
逾十年後另於八十四年間委請弘鼎測量有限公司測量，道路開發面積為○‧九七九二
公頃部分，非屬被上訴人完工時之原貌，尚無可取。至同小段一七一之三八及一七一
之三九號二筆土地之坡崁及排水溝工程，係第一審共同被告福崇寺於七十五年間向乙
○○買地後，僱請吳坤城所建造，亦不能計為被上訴人施工完成部分。參以證人鄭吉
雄證稱，在七十三年二月下旬至四月底參與系爭工程未完工部分之延續，該部分係被
上訴人未完成而由乙○○繼續完成者等語，益見被上訴人未依合作契約之內容全部履
行完畢。被上訴人主張其已依約完工且支出超過三千五百萬元之工程款，請求依系爭
合作契約第十一條約定分配土地，固非有據。惟按行使債權，履行債務，應依誠實及
信用方法，（八十九年四月二十六日修正前）民法第二百十九條定有明文。依系爭合
作契約第四條及第五條約定，被上訴人負有土地改良義務，上訴人則於被上訴人土地
改良完成後，負有同契約第十一條所定移轉系爭土地所有權之義務。而因該契約中未
就被上訴人應整平土地之面積為明確之規範，被上訴人復未依約將各筆工程費之支出
送經上訴人審核，雙方乃生糾紛。茲被上訴人確已完成契約第四條所定各項土地改良
工程，水土保持部分並經宜蘭縣政府檢驗合格，縱其中土地整平部分，面積尚有未足
，或其所支出之土地改良工程費未足約定之三千五百萬元，但被上訴人確已費時一年
七個月施工，完成相當部分之土地改良工程，且支出相當之工程費，依此情形，上訴
人如全然拒絕自己之給付義務，顯然違背誠實信用原則。斟酌兩造於審理中，一再表
達同意依被上訴人完成工程之比例，移轉土地所有權之應有部分，僅就其計算比例之
依據有所爭執等情，再觀之上訴人於七十年八月十四日向宜蘭縣政府提出之「山坡地
開挖整地申請書」所檢附之規劃主要道路平面圖所示，其規劃之房屋配置集中在系爭
土地之中間及東北面、西北面部分，與宜蘭地政事務所複丈成果圖所示被上訴人業已
整平之一至十區之位置、面積相若，至一七一之二二號南面、一七一之二三號土地部
分則未有房屋配置之規劃，顯見上訴人並無整平該部分土地供作建築基地之計劃。而
被上訴人業已完成如上述複丈成果圖所示棕色部分之產業道路，為兩造所不爭執，該
部分道路面積為○‧九七九二公頃加上整平之二‧八○八五公頃土地，合計約達三‧
八公頃，且其另完成路邊排水溝、涵洞、橋、攔沙壩及部分坡崁、寬、擋土牆、
植生坡等工程；參以證人魏錦華在陳超秀告訴乙○○詐欺案件偵審中證明乙○○認為
被上訴人花費一千五百萬元，及證人陳金土亦證稱，被上訴人已開發五甲多土地，尚
有二、三甲土地未推平等語。堪認被上訴人所完成之改良工程占系爭工程之十分之七
，上訴人自應依此比例給付被上訴人報酬，即移轉土地所有權予被上訴人，始符誠信
及衡平法則。第因被上訴人未達契約約定之完工程度，尚無依系爭合作契約第十一條
行使選擇單獨保留土地之權利，是其請求將如原判決附圖紅色Ａ部分面積○‧一六五
三公頃土地自一七一之四二號分割出來，歸其單獨所有，自屬無據。又系爭宜蘭縣礁
溪鄉○○段得子口小段一七一之八、一七一之二二、一七一之二三號等三筆土地，其
中一七一之八號經分割為一七一之八、之三九、之三八、之四○、之四一、之四二等
六筆，合計為八筆，而該八筆土地中之一七一之四二、一七一之二二及一七一之二三
號等三筆，前經判決撤銷上訴人與第一審共同被告簡文雄、楊德財間之移轉行為及該
共同被告應塗銷所有權移轉登記確定（按：本院八十五年台上字第一九三號），恢復
為上訴人二人共有，應有部分各二分之一；其餘一七一之八、之三九、之四○、之四
一號等四筆，業經上訴人之債權人聲請查封，由法院定期拍賣中，因此被上訴人「先
位聲明」部分，僅其中請求上訴人將一七一之四二號、面積一‧七八三七公頃；一七
一之二三號、面積○‧一八一三公頃；一七一之二二號（其中如附圖綠色Ｂ部分面積
○‧四一○六公頃除外）其餘面積一‧六四六五公頃土地所有權應有部分各四十分之
七（原應移轉各四分之一，其十分之七即為四十分之七）移轉登記為被上訴人所有部
分，為有理由，應予准許。逾此部分之先位聲明，不應准許。另被上訴人就上訴人出
售移轉一七一之三八號土地予福崇寺而請求撤銷該買賣所有權移轉行為及塗銷所有權
移轉登記部分，亦經判決被上訴人敗訴確定（按：本院八十二年度台上字第九一七號
）；加上一七一之八、一七一之三九、一七一之四○、一七一之四一號四筆土地，業
經法院查封，已屬給付不能，故應駁回被上訴人該先位之訴部分；則被上訴人據此請
求上訴人賠償給付不能之損害，自無不合。按上開一七一之三八號土地出售予福崇寺
之價金為五百萬元，而查封之四筆土地經執行法院鑑價結果為一七一之八號二百三十
萬元，一七一之三九號四百五十萬元，一七一之四○號四百八十五萬元，一七一之四
一號三百萬元，再依前述上訴人應移轉被上訴人土地之比例計算，則關於被上訴人上
訴部分（即一七一之三八號土地），上訴人應共同賠償被上訴人損害一百七十五萬元
；被上訴人預備聲明部分（即一七一之八、一七一之三九、一七一之四○、一七一之
四一號四筆土地），上訴人應共同賠償被上訴人損害五百十二萬七千五百元及均自本
件起訴狀繕本送達之翌日即七十八年十月十日起按週年利率百分之五計算之利息。被
上訴人於各該金額本息範圍內之請求為有理由，應予准許等詞，為其判斷之基礎。
查原審以被上訴人已完成之產業道路，面積○‧九七九二公頃，加上整平之二‧八○
八五公頃土地，合計約達三‧八公頃，且另完成路邊排水溝、涵洞、橋、攔沙壩及
部分坡崁、寬、擋土牆、植生坡等工程；再參酌證人魏錦華所證，乙○○（上訴人
）認被上訴人花費一千五百萬元；及證人陳金土亦證稱，被上訴人已開發五甲多土地
，尚有二、三甲土地未推平等情，雖認定被上訴人所完成之改良工程占系爭工程之十
分之七。惟兩造所訂之合作契約明定改良整地之土地面積為八‧二五○一公頃，而被
上訴人已完成之部份既僅如上述面積及工程；原審究竟如何算出被上訴人所完成之改
良工程占系爭工程之十分之七﹖證人陳金土所證被上訴人開發五甲多之土地，與原審
所認定之三‧八公頃是否相符﹖胥未見原審為明確之說明，自有認定事實不憑證據之
違法。又被上訴人以上訴人「給付不能」而請求損害賠償之金額，於更審前原法院八
十二年度上更(一)字第五三號、八十五年度上更(二)字第二○號、八十六年度上更(三)字第
三七三號等件審理中，均以八百八十二萬五千七百九十元本息為限，何以於原審竟請
求一億七千七百八十五萬五千元或三千七百三十一萬五千四百四十元本息﹖是否涉及
聲明之擴張或追加﹖其擴張或追加是否合法﹖原審疏未推闡明晰，遽爾判決，亦非允
洽。上訴論旨，指摘原判決對其上開不利部分不當，求予廢棄，非無理由。
據上論結，本件上訴為有理由，依民事訴訟法第四百七十七條第一項、第四百七十八
條第一項，判決如主文。
中      華      民      國    九十一    年      一      月      三      日
                              最高法院民事第七庭
                                  審判長法官  蘇  茂  秋
                                        法官  徐  璧  湖
                                        法官  朱  建  男
                                        法官  李  慧  兒
                                        法官  劉  福  聲
      右正本證明與原本無異
                                              書  記  官
中      華      民      國    九十一    年      一      月     十五     日
